【裁判字號】    94,訴,7597
【裁判日期】    950315
【裁判案由】    清償借款
【裁判全文】
臺灣臺北地方法院民事判決              94年度訴字第7597號
原      告  台灣中小企業銀行股份有限公司
法定代理人  張兆順
訴訟代理人  丙○○
被      告  甲○○
            乙○○
上列當事人間清償借款事件，本院於中華民國95年3月1日言詞辯
論終結，判決如下：
    主      文
被告應連帶給付原告新台幣壹佰參拾參萬捌仟零壹拾捌元，及如
附表所示之利息及違約金。
訴訟費用由被告連帶負擔。
    事實及理由
甲、程序方面：
一、原告法定代理人原為張兆順，嗣於民國95年1月16日變更為
    丁○○，並經原告聲明承受訴訟，核與民事訴訟法第170條
    、第175條第1項、第176條規定相符，自應准許。
乙、實體方面：
一、原告主張：被告甲○○以被告乙○○為連帶保證人，於87年
    9月3日向原告借款新台幣（下同）146萬元，並約定利率、
    還款期限及違約金等。詎被告自94年6月起即未依約繳款，
    依約全部債務視為到期，被告即應連帶償還原告如主文所示
    之本金及如附表所示之利息、違約金。為此依消費借貸及連
    帶保證契約請求被告連帶清償，並聲明：如主文所示。
二、被告則以下列情詞置辯：並聲明：原告之訴駁回。
（一）甲○○於87年9月3日向原告借款146萬元，每期攤還本息
      為11,423元、第一期本息攤還日期為87年11月28日，經每
      月攤還下去，直到94年5月間，已連續攤還了79期，如以
      年息5％計算，甲○○借貸之146萬元本金每月之利息為73
      ,000 元，再乘以79個月共計已還利息474,500元。所付79
      個月本利總和為902,417元，扣除上開利息後，所餘427,9
      17元即為已分期給付之本金，故未付本金尚餘1,032,083
      元。詎料，原告竟謂至94年5月底被告尚欠1,338,018元，
      其計算方法有嚴重之錯誤，且計算利息及違約金之利率已
      高達原利率10％及20％，顯然偏高，應由法院依民法第25
      1、252條酌減為年息5％。
（二）本件甲○○之所以向原告借款，係因訴外人陳石、陳建中
      共同出資經營萬協實業股份有限公司（下稱萬協公司），
      並於84年初在台北市○○區○○段推出「台大文豪」大廈
      ，並對於地下一樓規劃作為商場使用，且大肆宣傳如果購
      買地下商場之退，將來開張營業後可賺到厚利，使甲○○
      信以為真，方以244萬價款購買攤位一戶，其中自備款77
      萬元已付清，至於賸餘146萬元則係向原告貸款後付清予
      陳建中，再由被告分期向原告攤還。然甲○○所購入之攤
      位，有坪數不足之情事，且有通風、抽風設備未能改善致
      空氣不流通；走道太小；規劃錯誤；消防、防火設備不合
      規格等缺失，迄今仍無法正式開業，致其受到鉅額之損害
      ，故方從94年6月底開始停止向原告繳納分期貸款，如原
      告在撥款前徵信調查並與萬協公司負責人核對所出售攤位
      房屋面積究竟若干，自會降低應撥款項，故關於原告超撥
      之款項部分，被告並無返還義務。
三、查，甲○○以乙○○為連帶保證人於87年9月3日向原告借款
    146萬元，並約定借款利息按年息8.69％計算，如原告基本
    利率調整時，自調整日起改按原告新通告基本放款利率加年
    率0.07％計付；本金及利息自借款日起，每一個月為一期，
    分36期平均攤還，每期攤還本息11,423元，第一期本息攤還
    日為87年11月28日，又借款到期或視為全部到期未立即償還
    時，按約定利率計付遲延利息；逾期償還本金、利息或本息
    時，本金自到期日起，利息自繳息日起，逾期在6個月以內
    部分，按約定利率10％，逾期超過6個月部分，按約定利息
    20％計收違約金。另依據授信約定書第5條約定，如任何一
    宗債務不依約清償本金時，無須經原告事先通知或催告，原
    告得隨時減少對被告之授信額度或縮短借款期限，或視為全
    部到期，另兩造於92年6月3日簽訂「契據增補條款契約（基
    準利率適用）」其中第二條約定「前項借款之利息自92年6
    月10日起，改按貴行公告『基準利率』加碼年率1.83％（目
    前合計為年率5.3％計息，嗣後隨貴行『基準利率』調整，
    並自調整日起，按調整後之年利率計算。」。然被告自94年
    6月起即未依約繳款等情，業據原告提出借據、授信約定書
    、契據增補條款契約為證（見本院卷第6、7頁），且為被告
    所不爭執，堪信此部分事實為真。
四、原告主張被告尚積欠如主文第一項所示之本金及如附表所示
    之利息、違約金尚未清償，故得依據消費借貸及連帶保證之
    法律關係，訴請被告返還。被告則以前揭情詞置辯，故本件
    主要爭點厥為：(一)被告現積欠原告之款項究為多少；(二)原告
    請求之利息、違約金是否有過高之情事；(三)被告是否得拒絕
    返還本件借款。現析述如后：
（一）關於被告現積欠原告之款項部分：
    1.查被告於簽立借據其契據增補條款契約後，雖約定應按月
      攤還本息11,423元，然被告並未於核貸日起，遵期於每月
      28日繳納貸款，其中87年11月、12月並未繳納貸款，而迄
      至88年1月19日方清償24,629元，如沖償利息21,081元、
      違約金1,827元，餘額沖償本金1,721元。如以被告最後一
      次繳款日計，其合計清償818,303元，其中利息部分沖償
      692,856元、違約金部分沖償3,465元，故實際上沖償本金
      部分僅為121,982元（計算式：818,303-692,856-3,465=1
      21,982），此有原告提出授信客戶異動資料表在卷可稽（
      見本院卷第34頁至第42頁），被告辯稱其已還款79期，故
      共清償902,417元，然並未舉證以明其說，自應認被告此
      部分辯稱不足採信。
    2.復按，清償人所提出之給付，應先抵充費用，次充利息，
      次充原本；其依前二條之規定抵充債務者亦同。民法第32
      3條定有明文。本件被告僅清償被告818,303元，如以前揭
      計算基準，以原告核貸金額146萬元，扣除被告清償本金1
      21,982元，被告尚積欠之本金為1,338,018元。又依據兩
      造所約定關於本件借款之利息計算係採機動計付方式計算
      且按月計付，被告逕以核貸金額146萬乘以法定利率5％，
      計算出其應繳付之利息為474,500元，再以清償金額扣除
      自行計算之應負擔利息後，辯稱僅已清償本金427,917元
      ，顯與借貸契約所約定之利息計算方式不合，自不足採。
    3.次按，應付利息之債務，其利率未經約定，亦無法律可據
      者，週年利率為百分之五。民法第203條亦定有明文可參
      。然適用年息5％法定利率者，係在當事人間未約定利率
      且無法律可資適用之情形下，本件兩造間既有關於借款利
      率之約定，依據契約自由原則，被告自應受兩造約定之利
      率限制，斷無片面主張適用法定利率計算遲延利息之可能
      。且本件原告係採機動調整利率，故被告於借款之際應負
      擔之利率為8.66％，現在則約5.31％，相較於一般金融行
      庫之擔保放款條件而言，並無過高之情事，亦未超過法定
      最高利率之限制，即無被告所辯稱之重利違法之情事。
（二）關於本件是否應酌減違約金之部分：
      又按約定之違約金額過高者，法院得減至相當之金額，民
      法第252條定有明文。又當事人約定契約不履行之違約金
      過高者，法院固得依民法第252條以職權減至相當之數額
      ，惟是否相當仍須依一般客觀事實、社會經濟狀況及當事
      人所受損害情形，以為酌定標準，而債務已為一部履行者
      ，亦得比照債權人所受利益減少其數額，最高法院49年台
      上字第807號判例參照。復按「私法自治」乃民事法律最
      高之指導原則，而「契約自由」原則乃「私法自治」在經
      濟活動規範上之具體表現。依此原則，當事人得依自由意
      思決定與何人以何種方式締結何種內容之契約，從而對契
      約雙方發生一定之拘束力，享受或負擔其法律效果。此「
      契約自由」原則為私法之基本原則，受到憲法之承認與保
      護，故法院亦應予以尊重，除非當契約自由原則之實質基
      礎－－「平等」未被落實，而於具體個案契約正義未能獲
      致實現之情形，法院始得介入外，原則上法院不能擅以「
      監護者」自居，以自己的價值判斷，變更契約之內容。民
      法第252條「約定之違約金額過高者，法院得減至相當之
      數額」之規定，既明訂於民法第二章債編總則，依照「體
      系解釋」之法律解釋方法，在判斷違約金是否過高時，除
      應審酌契約當事人之締約地位、一般客觀事實、社會經濟
      狀況及當事人所受損害情形外，尤其不能將「契約自由」
      原則棄之不顧，過度干預契約當事人私經濟生活之安排，
      以致影響當事人於締約當時之風險損益評估，破壞契約雙
      方於意思合致時之「主觀平衡」，甚至給予惡意違反契約
      者討價還價、套利之空間。總而言之，法院於適用民法第
      252條酌減違約金時，縱違約金約定之數額高於當事人所
      受之實際損害，若於契約正義無礙而非顯失公平，即不宜
      僅因一造當事人所受之損害低於違約金之數額，認兩造約
      定之違約金有過高之情事，而過度壓縮「契約自由」之空
      間。經查，本件透過違約金之約定，倘債務人如不依約清
      償時，應負擔應賠償之金額，將原先應攤還之金額較高，
      而達到迫使被告盡可能依約履行之功能。且以本件兩造違
      約金之約定，原告起訴時請求之利率確定為年息5.31％，
      則被告逾期在6個月以內者，係以年息5.31％之10％、超
      過6 個月部分者，係以年息5.31％之20％計算，故即便將
      違約金累計於利率上，則原告請求之利率合計為6.903％
      ，亦未超過法定最高利率之限制。又被告有違約之情事時
      ，將使原告須另行催告或提起訴訟解決兩造糾紛，而增加
      訴訟上勞力、時間、費用之支出，經本院審酌社會經濟狀
      況及兩造之利益損害，認本件兩造約定違約金之計算方式
      ，並無過高之情事，衡無酌減之必要。
（三）關於被告是否得以其買受標的物有瑕疵部分為由，拒絕還
      款：
      末按消費借貸之借用人應於約定期限內，返還與借用物種
      類品質、數量相同之物，民法第478條前段定有明文；又
      所謂連帶保證，係指保證人與主債務人就債務之履行，對
      於債權人各負全部給付之責任者而言，是連帶保證債務之
      債權人得同時或先後向保證人為全部給付之請求（最高法
      院45年台上字第1426號判例、77年台上字第1772號判決參
      照）。本件原告已於87年10月28日將房屋貸款撥入甲○○
      開立於原告吉林分行之活期儲蓄存款帳戶，兩造間之消費
      借貸及連帶保證契約業已成立，被告本應對原告負擔連帶
      清償責任。至萬協公司是否有如被告所辯稱廣告不實，致
      被告所購入之標的物無法作商場使用，或有被告所辯稱之
      瑕疵，僅係為萬協公司是否應負擔債務不履行之損害賠償
      責任之問題，被告並不得藉以拒絕清償本件借款。
（四）綜上所述，被告所辯均不足採。從而，原告依消費借貸及
      連帶保證契約請求被告連帶給付如主文所示之本金及如附
      表所示之利息、違約金，為有理由，應予准許。
五、因本件事證已臻明確，兩造其餘主張陳述及所提之證據，經
    本院斟酌後，認與判決結果不生影響，均毋庸再予論述，附
    此敘明。
六、訴訟費用負擔之依據：民事訴訟法第85條第2項。
中    華    民    國    95    年    3     月    15    日
                     民事第四庭  法  官  黃柄縉
以上正本係照原本作成
如對本判決上訴，須於判決送達後20日內向本院提出上訴狀
中    華    民    國    95    年    3     月    17    日
                                 書記官  楊湘雯
附表
┌──┬──────┬─────┬───┬───────────────────┐
│編號│借 款 餘 額 │利息起算日│年利率│        違約金計息期間及利率          │
│    │            │          │      ├─────────┬─────────┤
│    │            │          │      │逾期在6個月以內者 │逾期超過6個月部分 │
│    │            │          │      │按原利率10%計算   │按原利率20%計算   │
├──┼──────┼─────┼───┼─────────┼─────────┤
│ 1  │ 1,338,018元│ 94.06.29 │ 5.31%│94.07.29~95.01.29 │ 95.01.30~清償日  │
└──┴──────┴─────┴───┴─────────┴─────────┘


司法院資訊處製作；財團法人民間司法改革基金會備份。
